臺灣士林地方法院民事判決　九十一年度訴更一字第三號
　　原　　　告　己○○
　　被　　　告　甲○○
　　　　　　　　乙○○
　　　　　　　　丁○○
　　　　　　　　戊○○
　　　　　　　　丙○○
右當事人間請求給付借款事件，經本院於民國九十年九月十日以九十年度訴字第六三
一號判決後，原告提出上訴，被告提出附帶上訴，經臺灣高等法院於民國九十一年四
月三十日以九十年度上易字第六六四號廢棄原判決，發回本院。本院判決如左：
    主      文
被告應就繼承吳游月嬌遺產所得範圍內，連帶給付原告新台幣捌拾萬元，及自民國九
十年七月二十八日起至清償日止，按年息百分之五計算之利息。
訴訟費用由被告連帶負擔。
本判決第一項於原告以新台幣貳拾柒萬元為被告供擔保後，得假執行。但被告如於假
執行程序實施前，以新台幣捌拾萬元為原告預供擔保，得免為假執行。
    事實及理由
一、本件被告未於言詞辯論期日到場，核無民事訴訟法第三百八十六條各款所列情形
    ，爰依原告之聲請，由其一造辯論而為判決。
二、原告起訴主張：
（一）被告之母即訴外人吳游月嬌於民國八十八年底至八十九年間，陸續向原告借款
      新台幣（以下同）八十萬元，原告均以現金交付，訴外人吳游月嬌並允諾俟參
      加訴外人林省之互助會得標時，即以標得之會款清償借款，訴外人吳游月嬌並
      出具親筆簽名之借款字條交付原告為憑，惟訴外人吳游月嬌尚未標得互助會，
      即於八十九年九月二十二日死亡，並於重病期間囑被告丙○○、丁○○向會首
      林省解除互助會契約，取回已交付之活會會款，因此，本件借款之清償期已因
      取回合會會款，視為已標得會款而屆至；原告與訴外人吳游月嬌約定於訴外人
      吳游月嬌標得互助會後，即以標得之會款清償借款，係兩造就清償期所為之約
      定，並非停止條件。若認因互助會終止而無法定清償期，則應屬未定返還期限
      之債務，原告業依民法第四百七十八條後段之規定，以九十年六月八日之準備
      書狀送達被告即吳游月嬌之繼承人為催告，被告收受催告已逾一個月，原告自
      得請求返還借款；另被告既已聲報限定繼承，亦應認為喪失期限之利益，原告
      得隨時請求返還借款。為此，原告依據民法第一千一百四十八條、第一千一百
      五十三條、第四百七十八條之規定，請求被告連帶返還借款八十萬元，及自九
      十年七月二十八日即催告之意思表示送達被告最後之日（即九十年六月二十七
      日）起，滿一個月之翌日起算之法定遲延利息。
（二）被告對訴外人吳游月嬌之活會均承認存在，並急於追討，對死會則一概否認，
      顯不合情理；至於被告指稱訴外人吳雪子冒訴外人吳游月嬌之名參加另一互助
      會云云，則與本件無關。
（三）並聲明請求判決如主文所示，並陳明願供擔保，請求宣告假執行。
三、被告均未於言詞辯論期日到庭，據其之前所為聲明及陳述如左：
（一）否認原告與訴外人吳游月嬌間有消費借貸契約關係，也否認訴外人吳游月嬌已
      收受八十萬元借款，原告所提出之借據，其字跡不能確定是否為吳游月嬌所為
      ，且該字據無借用人與貸與人之記載，借貸始期、終期亦付之闕如，均不足證
      明有消費借貸之事實。況原告與訴外人吳游月嬌認識僅二年，何以訴外人吳游
      月嬌甫認識原告即向其借款？原告亦願出借金額高達八十萬元？顯違經驗法則
      。
（二）證人林省與原告有金錢往來關係，其證言難期客觀，並不實在，況其證言無從
      證明消費借貸何時成立、何時屆期，顯係附和原告之陳述。縱認證人林省所為
      證言屬實，原告與訴外人吳游月嬌既約定以訴外人吳游月嬌得標為返還借款之
      停止條件，則於訴外人吳游月嬌得標前，該約定不生效力，訴外人吳游月嬌既
      已過世，該互助會即已終止，停止條件確定不成就，返還借款之約定，自無從
      生效。
（三）縱認原告與訴外人吳游月嬌間有消費借貸契約關係存在，然而，吳游月嬌參加
      林省之互助會雖已終止，然而其他會員與會首林省間之互助會契約仍持續存在
      ，可見原告與吳游月嬌所約定之清償期亦尚未屆至，被告亦無庸返還借款。
（四）並聲明請求判決(1)駁回原告之訴，(2)如受不利判決，願供擔保，請准宣告免為
      假執行。
四、原告主張訴外人吳游月嬌於八十九年九月二十二日死亡，被告五人為吳游月嬌之
    第一順位繼承人，均已於八十九年十二月十一日向本院聲報限定繼承，並經本院
    八十九年度繼字第五四一號依法對吳游月嬌之債權人為公示催告之情，業據提出
    戶籍謄本、繼承系統表在卷可稽，且經原審依職權調閱八十九年度繼字第五四一
    號卷宗查核無訛，復為兩造所不爭執，應堪信為真實。
五、原告主張訴外人吳游月嬌曾向其借款八十萬元，原告已如數交付借款，並約定以
    訴外人吳游月嬌標得參加會首林省之互助會時為系爭借款清償期；及吳游月嬌所
    參加之互助會在未得標之前，已與會首林省合意終止等事實，核與證人林省證稱
    ：「我認識原告及吳游月嬌，他們都是我互助會之會員，他們二人曾經一同來參
    加競標，每次開標都有到場，他們二人到場時在對話我有聽見，原告當時告訴吳
    游月嬌，如果標到會應該還原告八十萬元，我有問吳游月嬌為何欠原告錢，吳游
    月嬌告訴我，她向原告借錢八十萬元，當時大約是吳游月嬌過世之前幾個月之事
    情，吳游月嬌有同意如標到會要還給原告，但是後來吳游月嬌去世之後，她女兒
    來向我表示要終止活會，我已經將會款退給她，該會已經終止。」等語相符（詳
    見本院九十年度訴字第六三一號九十年七月十六日言詞辯論筆錄），應堪信為實
    在。被告辯稱證人林省所言不實云云，並未舉證以實其說，其空言抗辯，尚難據
    此為有利被告之認定。又民法第九十九條第一項所謂附停止條件之法律行為，係
    指於條件成就時，該法律行為始生效力，本件訴外人吳游月嬌與原告約定俟訴外
    人吳游月嬌參加之互助會得標時，即以標得之會款清償系爭借款一節，既經認定
    ，則兩造真意應係明白約定返還系爭借款之期限，並非前開條文所稱附停止條件
    之法律行為，從而被告辯稱因訴外人吳游月嬌過世，該互助會亦已終止，停止條
    件確定不成就，返還借款之約定無從生效云云，容有誤會，不足採信。
六、訴外人吳游月嬌與原告原雖約定「以吳游月嬌標得參加會首林省之互助會時」，
    為系爭借款清償期，惟因訴外人吳游月嬌所參加之該互助會在未得標之前，已與
    會首林省合意終止，不能繼續參與競標，致系爭借款約定之清償期不存在，而成
    為未定返還期限之借款。按消費借貸未定返還期限者，借用人得隨時返還，貸與
    人亦得定一個月以上之相當期限催告返還；所謂貸與人得定一個月以上之相當期
    限催告返還，非謂貸與人之催告必須定有期限，祇須貸與人有催告之事實，而催
    告後已逾一個月以上相當期限者，即認借用人有返還借用物之義務，民法第四百
    七十八條、最高法院七十三年度台抗字第四一三號判例可資參照。又按繼承人自
    繼承開始時，除本法另有規定外，承受被繼承人財產上之一切權利義務；繼承人
    對於被繼承人之債務，負連帶責任；繼承人得限定以因繼承所得之遺產，償還被
    繼承人之債務；為限定之繼承者，其對於被繼承人之權利義務，不因繼承而消滅
    ，民法第一千一百四十八條前段、第一千一百五十三條第一項、第一千一百五十
    四條第一項、第三項分別定有明文。訴外人吳游月嬌既對原告負有返還系爭八十
    萬元借款之債務存在，被告為訴外人吳游月嬌之繼承人，且均於訴外人吳游月嬌
    死亡後聲請限定繼承，依上開法條及判例規定，自應由被告等人於訴外人吳游月
    嬌所留遺產範圍內，就該筆債務負連帶返還之責；而原告以九十年六月八日之準
    備書狀催告被告返還系爭借款，自送達被告最遲之日（即九十年六月二十七日）
    起，至同年七月二十七日已滿一個月，被告即應負返還借用物之義務。從而，原
    告起訴請求被告連帶給付八十萬元，及自九十年七月二十八日起至清償日止，按
    年息百分之五計算之法定遲延利息，洵屬有據，應予准許。
七、兩造陳明願供擔保，請准宣告假執行及免為假執行，經核並無不合，爰分別酌定
    相當之擔保金額宣告之。
八、本件判決之基礎已臻明確，兩造其餘攻擊防禦方法及主張舉證，經斟酌後，認於
    判決結果不生影響，無一一論述之必要，附此敘明。
九、據上論結，本件原告之訴為有理由，依民事訴訟法第三百八十五條第一項前段、
    第八十五條第二項、第三百九十條第二項、第三百九十二條，判決如主文。
中　　　華　　　民　　　國　　九十一　　年　　　八　　　月　　二十三　　日
                                    臺灣士林地方法院民事第二庭
~B法　　　官　王怡雯
右為正本係照原本作成
如對本判決上訴須於判決送達後廿日內向本院提出上訴狀
中　　　華　　　民　　　國　　九十一　　年　　　八　　　月　　二十三　　日
~B法院書記官　丁梅芬
